【裁判字號】    97,訴,2100
【裁判日期】    970919
【裁判案由】    偽造有價證券等
【裁判全文】
臺灣板橋地方法院刑事判決              97年度訴字第2100號
公  訴  人  臺灣板橋地方法院檢察署檢察官
被      告  甲○○
選任辯護人  陳憲鑑律師
被      告  丙○○
選任辯護人  文聞律師
            鄭懷君律師
上列被告等因偽造有價證券等案件，經檢察官提起公訴（96年度
偵字第17087 號），本院判決如下：
    主  文
甲○○意圖營利，聚眾賭博，處有期徒刑參月，如易科罰金，以
新臺幣壹仟元折算壹日。
丙○○無罪。
    事  實
一、甲○○自民國96年7 月初起，基於賭博、意圖營利供給賭博
    場所及聚眾賭博之犯意，在其任職之址設臺北縣新莊市○○
    路○ 段182 號之1 號「豐裕貨運公司」之場所，利用電腦設
    備連接網際網路架設「國際運動網」、「萬寶」之賭博網站
    （網址為http://one666.net 及http://xoo.top101.cn）等
    運動賭博網站，以美國職棒棒球及臺灣職業棒球賽事結果為
    賭博標的，供不特定多數人在公眾得出入之上開網站上進行
    對賭，其賭博之方法為賭客利用網際網路連結上開網站，輸
    入甲○○提供之帳號、密碼，下注美國及臺灣職棒比賽，由
    賭客自行決定押注球隊及每注投注金額，每週結帳一次，賭
    客如賭贏，甲○○則支付一倍之賭金予賭客，賭客如賭輸，
    賭金則歸甲○○取得，而以此方式提供賭博場所給不特定多
    數人聚眾賭博。甲○○於招得賭客丙○○後，即提供上開網
    站之2 組帳號密碼（帳號：k10516、密碼：51888 ；帳號：
    k638、密碼：51888） 給丙○○，以供丙○○或其友人在上
    開網站與不特定多數人對賭，甲○○另與丙○○約定其間之
    賭金無論輸贏，皆只能向對方索取賭金百分之80，剩餘百分
    之20則作為下一期輸贏賭金之風險控管費用。嗣於96年7 月
    21日，甲○○因丙○○積欠新臺幣（下同）200 多萬元賭債
    ，遂於同日晚上7 時許，在臺北縣新莊市○○路○ 段182 之
    1 號2 樓，邀集丙○○及其友人戊○○協商賭債清償事宜，
    復於同日晚上11時50分許，為丙○○之父親乙○○見丙○○
    遲未返家而報警後在上址查獲，並扣得甲○○所有之傳真機
    2 台。
二、案經丙○○訴由臺北縣政府警察局新莊分局報請臺灣板橋地
    方法院檢察署檢察官偵查起訴。
    理  由
壹、證據能力部分：
  (一)按被告以外之人於審判外之陳述，雖不符同法第159 條之1
    至第159 條之4 之規定，但經當事人於審判程序同意作為證
    據，法院審酌該言詞陳述或書面陳述作成時之情況，認為適
    當者，亦得為證據；當事人、代理人或辯護人於法院調查證
    據時，知有第159 條第1 項不得為證據之情形，而未於言詞
    辯論終結前聲明異議者，視為有前項之同意，此據同法第15
    9 條之5 規定甚明。查除已經本院傳訊到院而採行交互詰問
    程序之證人戊○○、乙○○、丁○○等人之供述證據外，本
    判決後引之被告以外之人於審判外之陳述（含被告丙○○對
    共同被告甲○○涉犯賭博罪所為之供述），固均屬傳聞證據
    ，惟被告甲○○、丙○○、兩人之辯護人及公訴檢察官就該
    等審判外陳述之證據能力，迄至言詞辯論終結前均未聲明異
    議，本院審酌該等證據資料製作時之情況，尚查無違法不當
    及證明力明顯過低之瑕疵，亦認為以之作為證據應屬適當，
    故揆諸前開法律規定與說明，爰逕依刑事訴訟法第159 條之
    5 規定，認該等證據資料均例外有證據能力，先予敘明。
  (二)按被告以外之人於檢察事務官、司法警察官或司法警察調查
    中所為之陳述，與審判中不符時，其先前之陳述具有較可信
    之特別情況，且為證明犯罪事實存否所必要者，得為證據，
    刑事訴訟法第159 條之2 有明文規定。查被告甲○○就被告
    丙○○涉犯偽造有價證券罪而言屬「被告以外之人」身份在
    警詢所為之陳述，核屬被告以外之人於審判外所為之陳述，
    然被告甲○○於警詢之陳述，經核與其在本院審判時具結所
    為證言，均大致相符，是本院逕以被告甲○○於本院審理時
    之具有證據能力之證言為本件之證據即可，至其在警詢時之
    陳述，既與審理時所述大致相同，此一傳聞證據又為被告丙○○之辯護人於本院準備程序時示表示無證據能力，復未不
    符合前開刑事訴訟法第159 條之2 例外規定之情形，自應認
    無證據能力。
貳、實體部分：
甲、有罪部分：
一、上揭事實，業據被告甲○○於警詢、偵訊及本院審理時坦承
    不諱，核與同案被告丙○○指訴情節相符合，並有丙○○記
    載對賭紀錄之歷史總帳冊1 本在卷可稽，該補強證據皆足資
    擔保被告甲○○於警訊及於本院審理中所為上開任意性自白
    具有相當程度之真實性，而得使本院確信被告前述自白之犯
    罪事實確屬真實，從而依刑事訴訟法第156 條第1 項「被告
    之自白，非出於強暴、脅迫、利誘、詐欺、違法羈押或其他
    不正之方法，且與事實相符者，得為證據。」及第2 項「被
    告之自白，不得作為有罪判決之唯一證據，仍應調查其他必
    要之證據，以察其是否與事實相符。」規定，本院自得依被
    告甲○○前述自白及各該補強證據認定其確有為前述犯行，
    本件事證明確，被告甲○○之犯行堪以認定。
二、查電腦網路係可供不特定人得以共見共聞之公共資訊傳輸園
    地，雖其為虛擬空間，但仍須電腦主機等物理上之場所、設
    備方能達其傳輸之功能，在性質上絕非純屬思想之概念空間
    ，亦非物理上絕對不存在之事物，而係已符合在公眾得出入
    場所賭博之犯罪構成要件。又按刑法圖利供給賭博場所之罪
    ，其所謂之「賭博場所」，只要有一定之所在可供人賭博財
    物即可，非謂須有可供人前往之一定空間之場地始足為之。
    且以現今科技之精進，電話、傳真、網路均可為傳達賭博訊
    息之工具，例如主觀上有營利意圖而提供網址供人賭博財物
    者，亦屬提供賭博場所之一種（最高法院93年度臺非字第21
    4 號判決意旨參照）。且按刑法第268 條規定之「聚眾賭博
    」，係指聚集不特定人參與賭博之行為，且縱未於現實上同
    時糾集多數人於同一處所，而係聚集眾人之財物進行賭博者
    ，例如組頭以電話或架設網路之方式供人簽賭之行為，亦屬
    之。基此，被告甲○○基於營利之意圖，經營賭博性網站供
    不特定人簽賭之行為，雖採由賭客各別上網簽賭之方式主持
    職業棒球賭博，然待各賭客簽賭完畢，化零為整，仍可達成
    聚集不特定多數人參與賭博之目的，且被告甲○○雖為經營
    上開賭博網站之人，然同時亦身兼決定勝負於偶然變數之賭
    徒身分，而與其他上網賭博者同在公眾得出入之場所（網路
    ）對賭。是核被告甲○○所為，係犯刑法第266 條第1 項前
    段之普通賭博罪、第268 條意圖營利供給賭博場所及聚眾賭
    博罪。又被告甲○○於每場職業棒球簽賭前接續行為中之意
    圖營利供給賭博場所、意圖營利聚眾賭博及在公眾得出入之
    場所賭博財物，均係基於一個賭博犯意之決定，以達成同一
    犯罪之各個舉動，應屬法律概念之一接續行為，另其自95年
    7 月迄至為警查獲止經營賭博簽賭網站，因係基於同一營利
    意圖，本質上乃具有反覆、延續性行為之特徵，於刑法評價
    上，應認係集合多數犯罪行為而成立之獨立犯罪型態之「集
    合犯」，為包括一罪，各應僅成立一罪。再被告甲○○所犯
    圖利供給賭博場所、圖利聚眾賭博及普通賭博三罪，係以一
    行為觸犯上開三罪名，為想像競合犯，應依刑法第55條規定
    ，從一重之意圖營利聚眾賭博罪處斷。起訴意旨雖漏未敘及
    被告甲○○所犯普通賭博罪及意圖營利供給賭博場所罪等部
    分，然此與起訴書所敘之意圖營利聚眾賭博罪間，因具有想
    像競合犯之裁判上一罪關係，為起訴效力所及，本院自應併
    予審究。爰審酌被告甲○○本件意圖營利聚眾賭博之犯行，
    助長賭風，對社會風氣有不良影響，惟其於96年7 月初始開
    始經營上開賭博網站，迄至同年月21日即為警查獲前即因虧
    錢而結束經營，犯罪時間不長，兼衡其素行、犯罪動機、目
    的、手段、所生之危害、犯後坦承不諱之態度，及於審理中
    表示業與賭客即被告丙○○達成協議而取回其所賭輸之金額
    等一切情狀，量處如主文所示之刑，並諭知易科罰金之折算
    標準，以示懲儆。至扣案之傳真機2 台，雖為被告甲○○所
    有之物，然迭據其堅稱係供公司平時傳真文件之用，與其經
    營賭博網站無關，應非屬犯罪所用之物，爰不依刑法第38條
    第1 項第2 款之規定宣告沒收之；另被告甲○○供作經營賭
    博場所之電腦設備，因未據扣案，被告甲○○亦供陳其因經
    營不善虧錢，故於本件查獲前即已自行將電腦丟棄，為免執
    行困難，爰不予宣告沒收。
乙、無罪部分：
一、公訴意旨略以：被告丙○○於96年7 月21日因積欠被告甲○○200 多萬元賭債，被告甲○○遂於同日下午7 時許，在臺
    北縣新莊市○○路○ 段182 之1 號2 樓，邀集被告丙○○及
    其友人戊○○協商賭清償事宜，經被告甲○○要求，被告丙○○與戊○○簽發1 張300 萬本票予甲○○後（下稱第1 張
    本票），被告甲○○仍恐被告丙○○無力清償，仍要求被告
    丙○○必須當日給付部分現金，始同意作罷，被告丙○○為
    取信於被告甲○○，竟意圖供行使之用，基於偽造有價證券
    之犯意，未經被害人即其父母乙○○及唐成香同意，擅自以
    乙○○及唐成香名義簽發面額均為300 萬元、發票日均為96
    年7 月20日之本票2 紙（票號分別為851402及851403，下稱
    系爭2 張本票），並交與被告吳俊溢擔保上開賭債，嗣於同
    日23時50分許，為被害人乙○○報警後在上址查獲，並扣得
    上開本票2 紙等語而認被告丙○○涉有刑法第201 條第1 項
    之意圖供行使之用，而偽造有價證券罪嫌云云。
二、按犯罪事實應依證據認定之，無證據不得認定犯罪事實；又
    不能證明被告犯罪者，應諭知無罪之判決；刑事訴訟法第
    154 條第2 項、第301 條第1 項分別定有明文。復按認定不
    利於被告之事實，須依積極證據，苟積極證據不足為不利於
    被告事實之認定時，即應為有利於被告之認定，更不必有何
    有利之證據，最高法院30年上字第816 號判例可資參照。又
    刑法第201 條意圖供行使之用而偽造有價證券罪，以意圖供
    行使之用為構成要件，此項犯意，既屬於構成犯罪事實之一
    部，自應依證據認定之（最高法院53年台上字第193 號判例
    可參）。從而刑法第201 條之偽造價證券罪，需行為人偽造
    時有供行使之用之意圖，即為此罪有別於偽造普通債權證書
    等文書行為，另立法從重論處之意，故偽造有價證券罪之主
    觀不法構成要件，除需有構成要件故意之外，尚須包括供行
    使之用之意圖，否則仍應排除於犯罪之外。
三、本件公訴人認被告丙○○涉有意圖供行使之用而偽造有價證
    券罪嫌，無非係以被告丙○○自承有簽發系爭2 紙本票之供
    述，證人即被告甲○○、證人戊○○於警詢暨偵查中、證人
    乙○○、唐成香在偵查中之證詞，及卷附系爭本票2 張等為
    據。訊據被告丙○○固不否認有於上揭時、地在未獲授權之
    情況下，擅自以乙○○、唐成香之名義共同簽發系爭2 張本
    票之事實，然堅決否認有何偽造有價證券犯意，辯稱：伊當
    天到達現場時，被告甲○○即先要求交出汽車鑰匙，且說如
    果今天沒有拿出現金，就要人留在那裡，等到他們拿到錢後
    才離開，但伊無法做到，甲○○即要求伊簽立本票，嗣伊及
    友人戊○○共同簽發第一張面額300 萬之本票後，甲○○唯
    恐無法清償債務，遂立刻要求伊再以伊父母名義簽第2 、3
    張本票，伊為了要離開，且不要讓父母知道賭債之事，因而
    才簽立系爭2 張本票等語；另其選任辯護人則為被告丙○○
    辯護略以：被告丙○○係因擔心無法順利離開現場，因而順
    應甲○○之要求簽發系爭兩張本票，且其亦無刻意模仿其父
    母之簽名或盜刻印章，顯見其在簽署乙○○及唐成香之姓名
    於系爭本票當時，不具有供行使之用之主觀不法意圖；又如
    認被告丙○○仍構成該罪，然因其至現場後即遭扣留鑰匙，
    迄至其父報警後始能離去，顯見當時無法自由離去而處於行
    動不自由之處境，存有人身自由遭限制之緊急避難情狀，自
    可阻卻違法等語。
四、經查：
  (一)被告丙○○於上開時、地，於未獲得其父母乙○○、唐成香
    授權之情況下，各以乙○○、唐成香為共同發票人名義（兩
    張本票之另一名共同發票人均為被告丙○○），在發票人欄
    分別書寫「乙○○」、「唐成香」之署名各1 枚，而簽發號
    碼分別為851402、851403，金額均300 萬元、發票日皆為96
    年7 月20日之系爭本票2 紙等情，乃為被告丙○○所不否認
    ，復有證人乙○○、唐成香於偵查中之證述可稽，亦有上開
    兩張本票存卷足考（參偵查卷第65、66、100-101 頁），堪
    認定實在。
  (二)然被告丙○○與證人即介紹其與甲○○認識之友人戊○○於
    96年7 月21日晚間分別開車至甲○○工作之貨櫃廠商談賭債
    解決事宜時，於現場均遭甲○○要求交出汽車鑰匙暨簽立保
    管條乙節，已有證人戊○○於警詢證稱：當時甲○○有扣我
    及丙○○的自小客車，並簽下汽車保管條及交出鑰匙，是警
    方到達，甲○○、李松勇才將車子鑰匙還給我們，才准我們
    將車子開走等語為證（見偵查卷第41、42頁），復有證人即
    同案被告甲○○在本院審理中亦證稱：我確實有要他們簽下
    汽車保管條，當時因為賭贏的80幾萬元的部分，他們表示一
    毛錢都沒有，已經都花掉了，所以我要求他們給我一個保障
    ，就是希望他們還錢等語甚詳（本院卷第70頁），另依案發
    當時到場處理之承辦警員丁○○在法院證稱：其在現場有問
    被告甲○○，被告丙○○他們的車子在哪裡，被告甲○○表
    示鑰匙在他手上，我就要甲○○將鑰匙交出來，鑰匙之後是
    李松勇拿出來的，我叫他們直接將鑰匙還給他們等語足稽（
    見本院卷第86頁），已核與暨證人即「豐裕貨運行」之員工
    李松勇在警詢證稱：其有依甲○○之指示去取鑰匙交給丙○○及戊○○兩人之家屬等語相一致（偵查卷第38頁），可徵
    被告丙○○與證人戊○○所有之汽車鑰匙確實已交由被告甲○○持有而受其管領支配，始會於警方查獲後，由被告甲○○指示李松勇將汽車鑰匙返還兩人，而非丙○○等兩人自行
    取回。至證人戊○○於審理中雖改稱其於當日並未交出汽車
    鑰匙及簽立保管條，亦不知道丙○○是否有交鑰匙及簽保管
    條云云，然其此揭證詞，除與警詢陳述不合外，亦與證人李
    松勇在警詢、被告甲○○在本院之前揭陳述相左，顯有隱匿
    之嫌，自不可取。從而被告丙○○及證人戊○○在當時因身
    處甲○○工作之場所，該處所來往走動之人亦均為被告甲○○工作上熟識之同事，兩人所有之汽車鑰匙又皆由甲○○占
    有保管之中，無法自由取回，故被告丙○○辯稱其在簽發本
    票當時係處於無法自由離去之情狀，非屬無據。
  (三)又查，被告丙○○及證人戊○○當日在現場待到將近晚間12
    點，直至丙○○之父親乙○○會同警方到現場後始離去之事
    實，乃為被告丙○○、甲○○兩人所不否認。再依證人乙○○於本案審理時證稱：當天我與我的女兒的老師在他們學校
    聊天、喝茶，約晚上11點多左右我接到我太太的電話，她表
    示我兒子出事了，所以我就與江老師一起回去，江老師就打
    了我兒子的電話，我兒子向他表示，現在還不可以走，江老
    師就希望被告林將電話交給對方，當時我們不知道對方是何
    人，江老師表示已經11點多了，希望可以讓小孩子回家，如
    果12點多小孩子仍然沒有回來，我們就要報警，後來據江老
    師表示對方當時說不可能，我們就發現事態嚴重，就到最近
    的明志派出所報警，後來我們就先去瞭解位置地點在何處，
    只知道大概位置在二省道的位置，就與警察約在那裡，嗣後
    是中港派出所的警員來支援；當時我才知道對方姓吳，我有
    與對方道歉，表示警察已經來了，就好好談談，但被告甲○○說警察已經來了，這樣很不夠意思，後來我們就一群人就
    到中港派出所等語（參見本院卷第83頁）；及證人甲○○結
    證稱：當天丙○○實際待的時間，我已經不記得了，但他一
    直待到警察來為止，債務金額2 、3 百萬元是兩人心理都有
    譜，所以協商花了1 、2 個小時後，才請被告丙○○簽本票
    ，被告丙○○簽了第1 張本票後，還不可以離開是因為他簽
    完本票之後，我問他是否有財產，他說沒有財產，我說那你
    有簽跟沒有一樣，所以我就請他打電話給他父母，看要怎麼
    樣解決這個債務問題；當天丙○○的父親及老師有打電話過
    來，他們問我丙○○及戊○○是怎麼回事，為什麼講這麼久
    ，他們有提到已經11點了，希望丙○○可以到家，我當時回
    答他們說可以約在派出所，請他父母一起出來，我會將事情
    的來龍去脈告訴他們，後來我們約在泰山派出所，當時我已
    經要準備赴約，中港派出所的警察就來了；證人戊○○簽下
    本票後，有說太晚了，他太太在找他，但他後來沒有離開，
    後來跟我們一起去警察局，他沒有離開的原因是因為他是介
    紹人，我們談好之後，就要他一起去見丙○○的父母，所以
    當時有要戊○○一起去泰山派出所等語（本院卷第66至68、
    71頁），顯見在警察到場之前，被告甲○○確有以債務尚未
    解決為由，阻止被告丙○○、證人戊○○離開現場。此外，
    參以證人戊○○於警詢中指稱：是警方到達後，甲○○、李
    松勇才將車子鑰匙還給我們，才准我們將車子開走；甲○○
    說今天一定要交代清楚，不准走等語（詳偵查卷第42頁），
    另於審理中又證述：當天在那裡待到晚上11、12點左右直到
    警察過來，期間我兒子有打電話給我叫我回去吃飯，因為我
    要帶他們去吃飯，他們等了很久，所以打了很多通電話；因
    為他們要協商出一個解決方式，我也有告訴他們這些跟我沒
    有關係，但是甲○○要求我坐在那裡，所以我就坐在那裡聊
    天、抽煙；當時甲○○要求丙○○簽第1 張本票並且請我背
    書的時間大概是9 、10點左右，簽完之後，債務已經確定30
    0 多萬，我就一直坐在那裡；我有看到丙○○接到電話時，
    有將電話交給甲○○聽，但何人打來的，我不知道，當時大
    概約11點，快要結束時等情（見本院卷第77至81頁），則以
    被告丙○○之賭債債務與證人戊○○並無任何關連，證人戊○○當日原本又已與家人約定外出晚餐，家人復不斷打電話
    催促之情況下，其竟待在現場長達4 、5 小時之久，且於晚
    間9 、1 0 點左右同意擔保而於第1 張本票上簽名後，迄至
    被告丙○○之家人會同警方於當晚12點左右到達前，亦仍未
    離去，可認證人戊○○當時並無法自由離開，更遑論系爭賭
    債之實際債務人即被告丙○○。從而被告丙○○及證人戊○○在簽立系爭2 張本票後，既仍無法離開現場，更益徵被告
    甲○○於被告丙○○尚未簽發系爭2 張本票之前，在認定其
    債權仍欠缺足夠擔保之情況下，更會限制或阻止丙○○等人
    離開該處，被告丙○○在當時會產生相當之畏懼，亦屬事理
    之常，是被告丙○○抗辯係於自由離去之權利受到妨害之情
    形下，且受迫於甲○○之威勢，不得已才簽立系爭2 張本票
    ，尚非子虛。
  (四)再者，本件被告丙○○係因積欠被告甲○○200 多萬元之職
    棒簽賭賭債，而於上開時、地相約解決債務糾紛一情，乃為
    被告兩人所坦認。惟查，被告丙○○當場以「乙○○」、「
    唐成香」名義所共同簽發之系爭兩張本票，金額各為300 萬
    元，合計金額為600 萬元；然被告丙○○於簽發系爭兩紙本
    票前，已與證人戊○○當場共同簽發一紙號碼851405，金額
    300 萬元、發票日同為96年7 月20日之本票乙情，亦有該本
    票1 紙為證（附於偵查卷第67頁），且為證人甲○○所不否
    認；又被告丙○○及證人戊○○雖均表示不否認確為解決債
    務因而簽發第1 張本票，可認渠等確有欲以該張本票作為擔
    保之真意，但被告甲○○於被告丙○○簽發系爭2 紙本票後
    並無將該紙第1 張本票返還丙○○、戊○○，且證人戊○○
    亦仍無法離開，顯見並無意以被告丙○○本人及冒名所簽發
    之系爭2 張本票，取代其之前與戊○○共同簽發之第1 張本
    票之擔保效用。執此以觀，丙○○在當場所簽立之3 張本票
    總額已達900 萬元，因遠超過實際積欠之債務額數倍之多，
    與一般債務人應係簽立面額與債務金額相當之本票作為支付
    或擔保債務之常情，顯然不符，則被告丙○○所積欠之債務
    既僅有200 餘萬元，其原與證人戊○○共同簽發之第1 張本
    票金額又已為300 萬元，衡諸常情，縱認被告丙○○有意以
    自己名義簽發第1 張本票係為清償或擔保其積欠賭債之行為
    ，然其嗣後再以父母名義所簽發立面額合計600 萬元之系爭
    2 張本票，應非其所甘願為之。故被告甲○○陳稱係被告丙○○自願簽發系爭2 張本票云云，應不可採；反之，被告丙○○抗辯其與證人戊○○共同簽發面額300 萬元之本票後，
    再受到被告甲○○之脅迫，因而是在意思受到強制之情形下
    簽發系爭兩張本票之事，並非不可採信。
  (五)繼依被告丙○○簽發系爭本票之經過觀之，被告丙○○與證
    人戊○○共同簽發第1 張本票後，係因被告甲○○一再以丙○○無財產，該第1 張本票不具擔保效用為由，令被告丙○○再提出其他擔保，且以要讓其父母知悉積欠賭債之事相脅
    ，要求被告丙○○再以其父母之名義簽發系爭2 張本票，以
    解決債務，否則不能離開該處，被告丙○○因不願讓其父母
    知悉其有積欠賭債，不得已始簽發系爭2 張本票之事實，已
    有證人甲○○證稱：案發當天請他到新莊市○○路182 之1
    號2 樓來解決賭債欠款，被告丙○○有說讓他回去，他會找
    他父母看如何解決；丙○○在當場簽了3 張本票，空白的本
    票是我準備的，丙○○簽第1 張時，是因為證人戊○○介紹
    丙○○過來我這裡簽職棒的，後來問他們有無財產時，我本
    來想說要帶他去找他父母解決，被告丙○○說不要讓他父母
    知道，為了表示誠意，所以他就簽了那兩張本票，第一張是
    我請丙○○簽的，後來兩張有他父母姓名的本票，是因為我
    問他有沒有財產，他說沒有財產，為了表示誠意，所以他就
    簽了兩張本票；被告丙○○簽了第1 張本票後，還不可以離
    開，是因為他簽完本票之後，我問他是否有財產，他說沒有
    財產，我說那你有簽跟沒有一樣，所以我就請他打電話給他
    父母，看要怎麼樣解決這個債務問題；丙○○簽完第一張本
    票時，戊○○在本票上共同發票，我認為這張本票不足以擔
    保我的賭債，我希望他的父母能夠一起出來解決，因為他說
    他沒有財產，而且我覺得應該要先將80萬元的部分還給我等
    語（本院卷第64至70頁）；另證人戊○○亦證稱：我有聽到
    甲○○向丙○○說希望他父母可以出面解決，丙○○也有向
    甲○○表示不希望他父母知道這件事情等語可詳（本院卷第
    80頁）。則在甲○○提供空白本票要求丙○○及戊○○共同
    簽發第1 張本票後，經詢問而知悉兩人並無財產之情況下，
    向丙○○表示此張本票有簽等於沒簽，不足以擔保所積欠之
    賭債，並要求他父母一起出來解決，否則不能離去，然被告
    丙○○卻一再要求不要讓其父母知悉此事，從而可信被告丙○○其本身並無意願以其父母名義簽發系爭本票，而係因被
    告甲○○以要告知其父母，及如無解決債務不能離去等語要
    脅，始會以其父母姓名簽發系爭2 張本票。
  (六)另核之系爭兩紙本票之發票人欄位，分別記載「丙○○、乙○○」、「丙○○、唐成香」，然其上「乙○○」及「唐成
    香」與「丙○○」字跡，經目視比對後，兩者字跡在勾勒、
    轉折、字形等特徵上完全相同，明顯可判斷係屬同一人所為
    ，另於2 張本票上亦均僅有發票人丙○○一人之指印，容易
    讓執票人對於系爭本票上發票人之簽名真偽產生懷疑，足見
    被告丙○○在書寫「乙○○」、「唐成香」於系爭本票上時
    ，並無要使該2 紙本票在外觀上容易讓人誤信係乙○○、唐
    成香本人所簽發之意。而按刑法上偽造有價證券罪係以無製
    作權之人，意圖供行使之用而簽發支票、本票為犯罪構成要
    件，而犯罪行為人通常在交付或行使偽造有價證券之相對人
    不知情之狀況下，刻意模仿發票人本人之簽名筆跡冒充為發
    票人本人，抑或佯稱其已獲得發票人之授權同意，並備齊印
    鑑、身分證明、圖章或相關之授權文件以資取信而簽發有價
    證券，其目的為詐騙取財或加強債務之保證，且一般均以平
    和方式為之。然本件依據前述被告丙○○簽發系爭本票之過
    程，復酌以執票人被告甲○○在現場已明知丙○○並不願意
    讓其父母積欠賭債之事，有其在本院審理時亦稱：被告丙○○說不要讓他的父母知道，為了表示誠意，故簽系爭2 張本
    票，且在丙○○簽下第2 、3 張即有其父母姓名的本票，也
    有親眼看到他簽下這兩張，當時我沒有與丙○○的父母通電
    話等語，核與證人戊○○於本院審理時證稱：被告丙○○當
    時有向被告甲○○表示不希望他父母知道這件事情相同（見
    本院卷第64、80頁），可認被告甲○○明知被告丙○○並未
    獲得其父母乙○○、唐成香之授權，為無權簽發系爭2 張本
    票之人，卻仍決意令被告丙○○簽發系爭2 張本票並收受之
    ，與前述一般意圖供行使之用而偽造有價證券罪之犯罪態樣
    顯有差異，被告丙○○所辯其係在被告甲○○威迫之下簽發
    系爭本票應可採信。
  (七)按刑法第304 條之強暴、脅迫，祇以所用之強脅手段足以妨
    害他人行使權利，或足使他人行無義務之事為已足，並非以
    被害人之自由完全受其壓制為必要（最高法院28年上字第36
    50號判例、85年度台非字第75號裁判可資參照）。基此，依
    被告丙○○及證人戊○○於警詢、偵查及本院審理時之陳述
    ，被告甲○○當天雖無以強暴、脅迫手段致使兩人之行動自
    由完全遭到剝奪，且兩人在現場仍得以電話與外界聯絡，或
    走到外面抽煙，本院復查無其他積極事證可認於被告丙○○
    、證人戊○○曾要求離去，卻遭被告甲○○以強暴、脅迫手
    段致使兩人之自由完全受其強制，故尚難逕認被告甲○○之
    行為，已使被告丙○○之自由完全受到壓制，而達於達剝奪
    其妨害自由之程度。惟被告甲○○於丙○○及戊○○到達現
    場，即要求兩人簽立汽車保管條及交出汽車鑰匙，兩人順從
    為之後，甲○○又向兩人表示今天一定要將債務交代清楚才
    能離去，復於被告丙○○與證人戊○○共同簽發第1 張本票
    後，猶要求被告丙○○再簽立系爭本票以供擔保，否則不能
    離去等語，則其行為已足使確實有積欠賭債卻無法償還之被
    告丙○○，在當時所處環境、情勢及被告甲○○保管汽車鑰
    匙之舉措下，因心生畏懼而不敢貿然離去，致使渠等離開之
    意思受到一定程度之妨害，並影響其意思決定之自由，難謂
    非屬刑法第304 條之強制罪。基此所述，被告丙○○抗辯其
    是在無法自由離去之情況，受甲○○要脅，因怵於威勢，意
    思失其自由而簽立系爭本票之情，堪屬可採。
五、綜上事證，被告丙○○係因受到被告甲○○之脅迫，且在收
    受系爭本票之相對人即被告甲○○知悉其未獲得授權之情況
    下，以乙○○、唐成香名義簽發系爭兩張本票，從而可認其
    自由意思已受到壓制，被告丙○○並無意使偽造有價證券之
    事實發生，尚難認有偽造有價證券之故意，亦無法認其係基
    於供行使之用之意圖而簽發系爭本票，欠缺刑法第201 條意
    圖供行使而偽造有價證券罪所需之主觀不法構成要件。被告
    丙○○縱有擅自以其父母即乙○○及唐成香名義簽發系爭2
    張本票之事宜，亦僅能認為受被告甲○○指示以「工具」之
    地位所為之行為，難認係基於自主犯意參與犯罪行為。此外
    ，本院復查無其他積極事證足以證明被告丙○○有公訴意旨
    所指之犯行，是被告丙○○意圖供行使而偽造有價證券之犯
    行不能證明，揆以前開說明，應為被告丙○○無罪之諭知。
六、末按教唆無犯罪意思之人使之實施犯罪者，固為教唆犯，若
    逼令他人犯罪，他人因怵於威勢，意思失其自由而實施者，
    在實施之人因無犯罪故意，既不構成犯罪，則造意之人為間
    接正犯而非教唆犯，最高法院23年度上字第3621號判例意旨
    可參。查本件被告甲○○以上開非法方式令被告丙○○簽立
    系爭2 張本票，業經認定如上，且被告甲○○應明知被告丙○○並未獲得其父母乙○○、唐成香之授權，為無權簽發系
    爭2 張本票之人，卻仍決意以被告丙○○為工具為偽造系爭
    2 張本票之行為，是檢察官就被告甲○○涉犯刑法第302 條
    妨害自由罪部分固另為不起訴處分，然揆諸前開說明，被告
    甲○○是否構成強制罪，及其是否為意圖供行使之用而偽造
    有價證券之間接正犯，均不無疑問，就此部分應由檢察官另
    行依法處理，附此敘明。
據上論斷，應依刑事訴訟法第299 條第1 項前段、第301 條第1
項，刑法第266 條第1 項前段、第268 條、第55條、第41條第1
項前段，刑法施行法第1 條之1 ，判決如主文。
本案經檢察官江祐丞到庭執行職務。
中    華    民    國    97    年    9     月    19    日
                  刑事第十八庭  審判長法  官  林淑婷
                                      法  官  饒金鳳
                                      法  官  邱景芬
以上正本證明與原本無異
如不服本判決應於送達後10日內向本院提出上訴狀
                                書記官  曾千庭
中    華    民    國    97    年    9     月    19    日
附錄本案論罪科刑法條全文：
中華民國刑法第266條
（普通賭博罪與沒收物）
在公共場所或公眾得出入之場所賭博財物者，處1千元以下罰金
。但以供人暫時娛樂之物為賭者，不在此限。
當場賭博之器具與在賭檯或兌換籌碼處之財物，不問屬於犯人與
否，沒收之。
中華民國刑法第268條
（圖利供給賭場或聚眾賭博罪）
意圖營利，供給賭博場所或聚眾賭博者，處3年以下有期徒刑，
得併科3千元以下罰金。


司法院資訊處製作；財團法人民間司法改革基金會備份。
